【裁判字號】    94,簡上,252
【裁判日期】    950221
【裁判案由】    過失傷害
【裁判全文】
臺灣高雄地方法院刑事判決            94年度簡上字第252 號
上  訴  人  臺灣高雄地方法院檢察署檢察官
上  訴  人  顏崇安（94年3 月24日更名前之原姓名：戊○○）
（即被告）
選任辯護人  陳裕文律師
            楊靖儀律師
            林慶雲律師
上列上訴人等因被告過失傷害案件，不服臺灣高雄地方法院中華
民國94年3 月25日，以94年度簡字第1200號之第一審判決（聲請
簡易判決處刑案號：臺灣高雄地方法院檢察署94年度偵字第3331
號），提起上訴，本院合議庭認不得以簡易判決處刑，改依通常
程序為第一審之審判，判決如下：
    主  文
原判決撤銷。
顏崇安無罪。
    理  由
一、本件聲請簡易判決處刑意旨係以：被告顏崇安（原名戊○○
    於94年3 月24日更名為顏崇安）於民國93年2 月間，與告訴
    人乙○○原係高雄市前鎮區瑞祥高中一年級至三年級之同班
    同學，渠二人於93年2 月26日下午3 時許，乘學校之該班適
    值班會自由活動時間（起訴書誤載為上體育課時間）打籃球
    ，而被告於籃球遊戲中搶籃板球時，本應注意避免過於激烈
    之運動行為造成運動傷害之發生，且在當時之情形下，並無
    不能注意之情事，竟疏於注意，於告訴人搶得籃板球之情形
    下，仍以右手強行抄球，造成被告右手指因而插入告訴人之
    左眼，致告訴人之左眼受有黃斑部出血、裸視僅0.02之無法
    矯正及恢復之傷害，因認被告涉犯刑法第284 條第1 項前段
    之過失傷害罪嫌。
二、按犯罪事實應依證據認定之，無證據不得認定犯罪事實；又
    不能證明被告犯罪者，即應諭知無罪之判決，刑事訴訟法第
    154 條第2 項、第301 條第1 項分別定有明文。次按刑事訴
    訟法第161 條已於91年2 月8 日修正公布，其第一項規定：
    檢察官就被告犯罪事實，應負舉證責任，並指出證明之方法
    。因此，檢察官對於起訴之犯罪事實，應負提出證據及說服
    之實質舉證責任。倘其所提出之證據，不足為被告有罪之積
    極證明，或其指出證明之方法，無從說服法院以形成被告有
    罪之心證，基於無罪推定之原則，自應為被告無罪判決之諭
    知（最高法院92年臺上字第128 號判決要旨參照）。又刑事
    訴訟上證明之資料，無論其為直接或間接證據，均須達於通
    常一般之人均不致有所懷疑，而得確信其為真實之程度，始
    得據為有罪之認定，若其關於被告是否犯罪之證明未能達此
    程度，而有合理懷疑之存在，致使無從形成有罪之確信，即
    不得遽為不利被告之認定，此有最高法院76年臺上字第4986
    號判例意旨可資參照。復按，刑法之過失犯，以行為人對於
    結果之發生，應注意並能注意為成立要件，苟行為人縱加注
    意，仍不能防止其結果之發生，即非其所能注意，自難以過
    失論亦有最高法院77年度臺上字第1110號判決意旨參照。
三、檢察官上訴意旨認被告顏崇安涉有過失傷害罪嫌，係以告訴
    人乙○○之指訴、證人洪翰君、丙○○、吳克璞、易世傑於
    警詢時之證述、高雄醫學大學附設中和紀念醫院（下稱中和
    紀念醫院）診斷證明書及告訴人乙○○之左眼受有黃斑部出
    血、裸視僅0.02之一目殘餘之視力，已喪失視覺之效用，且
    無法矯正之重大不治及難治之傷害，並有中和紀念醫院高醫
    附祕字第0940001486號函、財政部70年10月31日台財融字第
    23086 號函影本1 份及臺灣省社會福利志願服務工作人員平
    安保險實施要點第9 條為依據。
四、訊據被告顏崇安固不否認於上開時、地夥同班上同學洪翰君
    、丙○○、吳克璞、丁○○、乙○○等6 人，以3 對3 之半
    場籃球鬥牛賽，因乙○○與其不同組隊之攻、防，而伊之抄
    球而造成其手指插觸乙○○之左眼，致乙○○左眼受有黃斑
    部出血、裸視僅0.02之受傷等情，惟堅詞否認有何過失傷害
    犯行，並辯稱：乙○○同學搶得籃板球時，伊當時站在乙○○背部後面防守，適乙○○雙手持球置於胸前而向右轉身後
    ，此時，造成伊站立在乙○○右前方，而伊以右手自下往上
    抄乙○○手上之籃球時，於無從及不能注意致生上開情事，
    況且本件從事籃球運動時可容許之風險行為，屬超法規阻卻
    違法事由等語提起上訴置辯。
五、經查：
  (一)按籃球比賽中身體接觸之一般原則中有：「圓柱體原則」及
    「垂直原則」。所謂「圓柱體原則」係指【球員所站地板的
    空間，包括球員的上空，為一個假想的圓柱體，其限制如下
    ：前至球員的手掌，後至球員的臀部，及側面至手臂
    及腿的外側。手與手臂可在軀幹前伸展，同時手臂在手肘處
    彎曲，故前臂與手掌舉起，但不得超出雙腳的距離，雙腳張
    開的距離應與該球員身高成比例】；另所謂「垂直原則」係
    指『籃球比賽中，每位球員有權佔有對手尚未佔據的位置（
    圓柱體），且為保護球員在其所佔地板和上空的空間，包括
    垂直起跳後身體與地板間的空間。當球員離開其垂直位置（
    圓柱體），與已經建立垂直位置（圓柱體）的對手發生身體
    接觸，該離開垂直位置（圓柱體）之球員，應對此身體接觸
    負責。防守球員垂直（在其圓柱體內）跳離地面，或在其圓
    柱體內向上伸展其雙手及手臂，不必宣判其犯規』，此有中
    華民國籃球協會2004年10月編譯之國際籃球規則中英文版書
    （見上開書第36頁至第37頁）壹本在卷可佐。是本件關鍵在
    於告訴人乙○○搶得籃板球時，被告顏崇安站在乙○○背部
    後面防守，有無違背上開「圓柱體原則」及「垂直原則」，
    與告訴人乙○○雙手持球向右轉身後，形成被告顏崇安站立
    在乙○○右前方，此時，被告以右手自下往上抄告訴人手上
    之籃球時，有無違背上開「圓柱體原則」及「垂直原則」，
    及被告於上開抄球過程之剎那間是否可避免或不可避免之無
    從及不能注意，合先敘明。
  (二)告訴人面對籃框的右邊搶得籃板球時，被告站在告訴人右後
    方位置之事實，業經證人丁○○於本院94年8 月26日審判時
    當庭與告訴人表演被告抄手過程時而證述綦詳，核與被告於
    本院供述：伊記得是站在告訴人的後面，是告訴人搶到籃板
    球後轉向過來，伊才去抄手情節大致符合，是本件被告於告
    訴人搶得籃板球時，被告站立在告訴人右後方位置，斯時，
    被告尚未發動抄球動作，而被告係屬背後合法防衛，尚未與
    告訴人發生任何肢體接觸，亦無違背上開「圓柱體原則」及
    「垂直原則」，應堪認定。
  (三)被告與告訴人係高雄市前鎮區瑞祥高中一年級至三年級之同
    班同學，渠二人同窗友誼深厚，亦為渠二人於本院審判時所
    是認，而被告與告訴人於93年2 月26日下午3 時許，夥同班
    上同學洪翰君、丙○○、吳克璞、丁○○等6 人，一同前往
    校內籃球場地，而分為三人一組之3 對3 籃球比賽（俗稱鬥
    牛賽），以籃球比賽全場之半邊場地範圍為球賽範圍（俗稱
    半場），並由告訴人、丁○○等3 人為一組，與被告等3 人
    為一組，而分為不同隊之3 對3 籃球鬥牛賽，二隊於球賽競
    技時，告訴人承上(二)動作之搶得籃板球向右轉身後，斯時，
    形成告訴人右前方站立之被告未動，造成被告原本之背後合
    法防衛轉成前側位置合法防衛而抄球之事實，業經證人丙○○於本院94年8 月26日審判時證述：「（抄球當時被告位置
    在告訴人何處？）我記得是在右前方」、「被告從告訴人的
    右前方抄球」、「不是正面，有點側面」、「我當時站在罰
    球線的位置」等語情節綦詳，核與證人丁○○於本院94年8
    月26日審判時隔離之交互詰問證稱：伊當時與告訴人是同隊
    ，而不是被告那一隊，告訴人是面對籃框的右邊側面搶得籃
    板球，伊當時係面對籃框的左邊側面與告訴人相對之位置，
    告訴人搶到籃板球時，被告適站在告訴人的右後方，並由告
    訴人彎腰轉身要回線，被告就要去抄告訴人手上的球等語情
    節相符，與被告於本院94年8 月26日審判時供述：伊於告訴
    人搶到籃板球後轉向過來，我才去抄球等語情節亦吻合，互
    核告訴人於94年6 月10日準備程序時指述：被告當時站在我
    的對面，被告以手由下往上要抄我的球等語情節大致相符，
    並有上開本院筆錄在卷可憑，是本件告訴人搶到籃板球時，
    適被告站在告訴人的右後方，嗣經告訴人向右轉身後，形成
    告訴人右前方應面對原先被告站立之方位，此時，被告有權
    佔有對手即告訴人向右轉身後尚未佔據的位置（圓柱體）而
    有上開「垂直原則」及「圓柱體原則」適用，應堪認定。
  (四)告訴人搶到籃板球後彎腰向右轉身，形成告訴人右前方應面
    對原先被告站立之方位，適被告以右手自下往上抄告訴人手
    上籃球，並於一剎那間，造成被告右手指因而插入告訴人之
    左眼，致告訴人之左眼受有黃斑部出血之傷害結果事實，業
    經證人丁○○與告訴人於本院94年8 月26日當庭表演抄球當
    時過程係：告訴人搶到籃板球時，被告站立在告訴人右後方
    ，而告訴人彎下腰向右轉身要回線，被告係在告訴人之右前
    方位，此時，被告即要去抄告訴人的球時，被告的手就碰到
    告訴人的左眼等動作明確，核與證人丙○○於本院證述：「
    （抄球當時被告位置在告訴人何處？）我記得是在右前方」
    、「（你當時的位置？）我站在罰球線的位置」等語情節符
    合，與被告於本院上開審判時供述：是被告搶到籃板球後轉
    向過來，我才去抄球而碰到告訴人的眼睛等語情節亦大致吻
    合，再互核與告訴人於94年6 月10日準備程序時指述: 被告
    當時站在我的對面，被告以手由下往上要抄我的球，而插到
    我的左眼等語情節亦大致符合，並有上開本院筆錄、中和紀
    念醫院診斷證明書（見同上署94年發查他字第109 號卷第22
    頁至第23頁）、中和紀念醫院病歷表、中和紀念醫院高醫附
    祕字第0940001486號函附卷可徵，是本件被告於告訴人搶到
    籃板球之同時，即站立在告訴人右後方，迨告訴人彎腰向右
    轉身雙手持球置於胸前，要回線之際，適遇被告站立在其右
    前方而同時間之被告以右手自下往上抄告訴人手上籃球，並
    於一剎那間，造成被告右手指因而插入告訴人之左眼，致告
    訴人之左眼受有黃斑部出血之傷害結果及其過程，應屬上開
    籃球比賽中，防守球員有權佔有對手尚未佔據的轉身位置（
    圓柱體），且為保護優先有權佔有在其所佔地板和上空的空
    間，包括垂直起跳後身體與地板間的空間，而告訴人持球球
    員離開其面對籃框之垂直位置（圓柱體），與已經優先建立
    在告訴人右後方之垂直位置（圓柱體）的對手即被告發生身
    體接觸，該離開垂直位置（圓柱體）之球員即告訴人，應對
    此身體接觸負責，而防守球員即被告垂直（在其圓柱體內）
    跳離地面，或在其圓柱體內向上伸展其雙手及手臂，不必宣
    判其犯規而有垂直原則之適用，且被告抄告訴人手上籃球，
    並於一剎那間，造成被告右手指因而插入告訴人之左眼，應
    屬客觀上一般人在當時均不能注意，且無從避免。
  (五)又被告上開撥擊抄告訴人手上籃球動作係為抄球所為一節，
    經被告指陳明確在卷可稽（見同上署94年度發查他字第109
    號卷第2 頁至第3 頁），核與證人丙○○、丁○○於本院上
    開證述情節相符，並酌告訴人於本院95年2 月7 日審判時指
    陳與被告係高中3 年之同班同學，同學等相約打籃球之時間
    已長達2 、3 年，雙方事發前係朋友情誼等情，亦為被告所
    是認。足見被告與告訴人間有深厚友誼關係而仇恨情節，洵
    堪認定。
  (六)綜上，被告之上揭行為並無違背按籃球比賽中身體接觸之「
    圓柱體原則」及「垂直原則」，且於一瞬剎那間之抄球過程
    ，實無從避免及不能注意，且客觀上一般人在當時亦均不能
    注意及此，是本件被告之上揭行為並無過失，理由詳如上所
    述，則被告所為自與過失傷害之過失構成要件尚有未符，公
    訴人所舉證明方法，尚未達使本院得被告有罪之確信，不能
    證明被告有過失犯行。至於被害人係普通傷害或重傷害，毋
    庸論就，附此敘明。
  (七)再本件與被告另以本件從事籃球運動時可容許風險行為之超
    法規阻卻違法事由無涉，亦與學說上所稱之「默示同意」無
    關，理由詳如上述，均併敘明。
  (八)至於被告於本院準備程序聲請高雄市籃球協會之人員鑑定，
    惟籃球協會人員並未參與本件籃球活動，亦未當場目睹事發
    經過，再以籃球比賽過程中，雙方均快速移位，且彼此動作
    又係一瞬間，且被告於上開籃球比賽中並無違反比賽規則之
    危險動作，而本院依職權函詢後，該籃球委員會亦就本件相
    關籃球規則有具體說明，是被告此部分聲請並無調查必要，
    附此敘明。
六、原審未予詳為推求，遽為被告有罪判決之諭知，即有未洽，
    而被告執此聲明上訴意旨指摘原判決不當，為有理由，自應
    由本院將原判決撤銷改判，另為被告無罪之諭知。
七、按檢察官聲請以簡易判決處刑之案件，經法院認為有第451
    條之1 第4 項但書之情形者，應適用通常訴訟程序審判之，
    刑事訴訟法第452 條定有明文；且對於簡易判決之上訴，準
    用刑事訴訟法第3 編第1 章及第2 章之規定，管轄第二審之
    地方法院合議庭受理簡易判決上訴案件，應依通常程序審理
    。其認案件有刑事訴訟法第452 條之情形者，應撤銷原判決
    ，逕依通常程序為第一審判決，法院辦理刑事訴訟簡易程序
    案件應行注意事項第14項亦有規定。本件檢察官既已就被告
    涉犯過失傷害之犯行聲請簡易判決處刑，經本院審理後，認
    被告被訴過失傷害之犯行應為無罪之諭知，已如前述，致有
    刑事訴訟法第451 條之1 第4 項但書第3 款之情形，依前揭
    規定，應由本院合議庭逕依通常程序審理後，而為第一審判
    決，檢察官如不服本判決，仍得於法定上訴期間內，向管轄
    之第二審法院提起上訴，附此敘明。
據上論斷，應依刑事訴訟法第452 條、第455 條之1 第3 項、第
369 條第1 項前段、第364 條、第301條第1項，判決如主文。
本案經檢察官甲○○到庭執行職務。
中    華    民    國  95  年    2     月      21      日
                  刑事第三庭審判長法  官  張意聰
                                  法  官  郭瓊徽
                                  法  官  施添寶
中    華    民    國    95    年    2     月    22    日
以上正本證明與原本無異。
如不服本判決，應於收受送達後10日內向本院提出上訴書狀。
                                  書記官  陳威志


司法院資訊處製作；財團法人民間司法改革基金會備份。
